【裁判字號】    97,重訴,54
【裁判日期】    971015
【裁判案由】    確認買賣關係不存在等
【裁判全文】
臺灣臺南地方法院民事判決              97年度重訴字第54號
原      告  香港商香港上海匯豐銀行股份有限公司
                        樓
法定代理人  丁○○
訴訟代理人  蔡麗珠律師
            江信賢律師
            曾靖雯律師
            熊家興律師
被      告  乙○○
            丙○○
上二人共同
訴訟代理人  張仁懷律師
上列當事人間請求確認買賣關係不存在等事件，經本院於民國97
年10月1日言詞辯論終結，判決如下：
    主  文
確認被告乙○○與被告丙○○就坐落台南市○區○○○段1754之
3地號、權利範圍全部之土地，及同段8750建號（門牌為台南市
○區○○路271號）、權利範圍全部之建物，於民國96年5月24日
所成立之買賣關係不存在。
被告丙○○應將前項所示土地、建物在台南市台南地政事務所於
民國96年5月31日以買賣為原因所為之所有權移轉登記予以塗銷
。
訴訟費用新台幣壹拾萬零伍佰柒拾元由被告負擔。
    事實及理由
一、按法人因合併而消滅者，訴訟程序在因合併而設立或合併後
    存續之法人，承受其訴訟以前當然停止，惟有訴訟代理人者
    不適用之；另承受訴訟人，於得為承受時，應即為承受之聲
    明，民事訴訟法第169條第1項、第173條及第175條第1項分
    別定有明文。查本件原告中華商業銀行股份有限公司於民國
    97年3月13日經行政院金融監督管理委員會核准由香港商香
    港上海匯豐銀行股份有限公司概括承受資產、負債及營業（
    不含保留資產及保留負債），並繼續營業，有原告所提出行
    政院金融監督管理委員會上開函文1份在卷可據（見本院卷
    第74、75頁），香港商香港上海匯豐銀行股份有限公司並於
    本件訴訟程序進行中之97年5月7日具狀聲明承受訴訟，亦有
    聲請承當（按：應為承受之誤載）訴訟狀附卷可參（見本院
    卷第72頁），經核與前開規定相符，應准其承受訴訟，合先
    敘明。
二、本件原告起訴主張：
  (一)訴外人橋品電腦資訊股份有限公司（下稱橋品公司）於95年
    10月12日邀同被告乙○○、訴外人許順貴及許麗蘭為連帶保
    證人，向原告借款新台幣（下同）1,200萬元整，約定借款
    期間自95年10月17日起至96年10月17日止，借款人橋品公司
    應按期繳付本息；惟訴外人橋品公司自96年4月16日起即未
    再繳納本息，仍欠原告1,000萬元整，依授信契約之約定，
    全部債務即視為到期。嗣經原告聲請鈞院發給96年度促字第
    43574號支付命令，業經確定在案。
  (二)詎料，經原告於96年7月、9月間向地政機關申請被告乙○○
    名下不動產之謄本，始發現被告乙○○原於91年07月02日所
    信託登記於另一連帶保證人許麗蘭之坐落台南市○區○○○
    段1754之3地號、權利範圍全部之土地，及同段8750建號（
    門牌台南市○區○○路271號）權利範圍全部之建物（下稱
    系爭房地），在借款人橋品公司於96年04月16日起未依約繳
    納貸款本息後，被告乙○○與連帶保證人許麗蘭旋即於96年
    5月23日將系爭房地之信託登記予以塗銷，復由被告乙○○
    與被告丙○○於同月24日就系爭房地成立買賣關係，並於同
    月31日完成所有權移轉登記。
  (三)按「表意人與相對人通謀而為虛偽意思表示者，其意思表示
    無效。」、「債務人怠於行使其權利時，債權人因保全債權
    ，得以自己之名義，行使其權利」民法第87第1項前段及242
    條定有明文。被告乙○○為橋品公司向原告借款當時之負責
    人，被告丙○○乃橋品公司之監察人許麗月之夫（亦即本件
    借款另一連帶保證人許麗蘭之姐夫），被告等明知被告乙○○為本件借款債務之連帶保證人，與主債務人橋品公司對於
    原告負有連帶給付本件借款之債務，竟於橋品公司拒不繳納
    貸款本息之際，先由被告乙○○與另一連帶保證人許麗蘭於
    96年05月23日撤銷系爭房地之信託登記後，隨即於翌日即96
    年5月24日就系爭房地成立買賣關係，並於同月31日完成所
    有權登記，顯見應係為規避原告之追償，故而通謀虛偽成立
    買賣關係並為所有權移轉登記，依前述民法第87條第1項前
    段規定，當屬無效。矧，被告間就系爭不動產所成立之買賣
    關係並為所有權移轉登記既屬無效，被告乙○○自得請求被
    告丙○○塗銷所有權移轉登記，因被告乙○○怠於行使上開
    權利，原告為保全債權，自得依民法第242之規定，代位請
    求確認被告間就系爭房地所成立之買賣關係不存在，並請求
    塗銷所有權移轉登記。故爰依法請求判決如先位訴之聲明所
    示。
  (四)倘鈞院認原告之先位訴之聲明無理由，惟按「債務人所為之
    有償行為，於行為時明知有損害於債權人之權利者，以受益
    人於受益時亦知其情事者為限，債權人得聲請法院撤銷之。
    債權人依第二項之規定聲請法院撤銷時，得並聲請命受益人
    或轉得人回復原狀。」民法第244條第2項、第4項亦定有明
    文。被告乙○○在借款人橋品公司拒不給付借款時，依約即
    有履行保證債務之義務，其總財產乃債權人即原告之保障；
    而被告丙○○為橋品公司之監察人許麗月之夫（亦為另一連
    帶保證人許麗蘭之姐夫），對於被告乙○○、訴外人許麗蘭
    為本件借款債務之連帶保證人，與主債務人橋品公司對於原
    告負有連帶給付本件借款之債務，應知之甚詳，竟於橋品公
    司拒不繳納貸款本息之際，先由被告乙○○與另一連帶保證
    人許麗蘭於96年5月23日撤銷系爭不動產之信託登記後，隨
    即於翌日即96年5月24日就系爭不動產成立買賣關係，並於
    同月31日完成所有權登記，致使原告無從強制執行，債權無
    法實現，即使被告等就系爭不動產並非通謀虛偽成立買賣關
    係，渠等所為亦已害及原告之債權，依據前開民法第244條
    第2、4項規定，原告亦得訴請求撤銷渠等二人間之買賣行為
    ，並塗銷所有權登記，爰預備請求判如備位訴之聲明所示。
  (五)聲明：
    1.先位聲明
      (1)確認被告乙○○與被告丙○○就坐落台南市○區○○○
        段1754之3地號、權利範圍全部之土地，及同段8750建
        號（門牌為台南市○區○○路271號）、權利範圍全部
        之建物，於96年5月24日所成立之買賣關係不存在。
      (2)被告丙○○應將前項所示土地、建物在台南市台南地政
        事務所於96年5月31日以買賣為原因所為之所有權移轉
        登記予以塗銷。
    2.備位聲明
      (1)被告乙○○與被告丙○○間就坐落台南市○區○○○段
        1754之3地號、權利範圍全部之土地，及同段8750建號
        （門牌為台南市○區○○路271號）、權利範圍全部之
        建物，於96年5月24日所為之買賣行為應予撤銷。
      (2)被告丙○○應將前項所示之土地、建物在台南市東南地
        政事務所於96年5月31日以買賣為原因所為之所有權移
        轉登記予以塗銷。
  (六)對被告抗辯所為之陳述：
    1.被告丙○○提出之土地房屋買賣契約書為私文書，原告否
      認其形式上之真正性。縱然上開買賣契約書形式上真正，
      惟：
      (1)依被告等簽立之買賣契約書第二條第（2）點約定，被
        告丙○○應於96年6月27日續付被告乙○○340萬元，然
        被告並未舉證確有該筆買賣價金之交付，難認其等之買
        賣屬實。
      (2)抑者，由系爭房地之土地、建物謄本及異動索引顯示可
        知，被告乙○○係於96年5月31日將系爭房地所有權移
        轉於被告丙○○；被告等於96年6月21日始將第一順位
        抵押權之抵押債務人變更為被告丙○○。衡之一般交易
        情形，賣方為求交易安全，通常均會要求買方同時辦理
        銀行之轉貸及不動產之移轉登記，否則如賣方先將房地
        移轉登記給買方，而買方不依約辦理貸款之轉貸，勢必
        將造成賣方喪失房地之所有權，又背負銀行貸款之債務
        ，且不動產之移轉登記與轉貸同時辦理亦非難事，被告
        乙○○竟未要求被告丙○○同時辦理銀行之轉貸及房地
        所有權之過戶，反於96年5月31日先將系爭房地以買賣
        過戶給被告丙○○，讓被告丙○○事後遲延近1個月始
        辦理貸款之轉貸，顯不合常理之至。
      (3)又由系爭房地之土地、建物謄本顯示，系爭不動產之第
        二順位抵押債務人仍為許麗蘭、吳銘德及僑品公司，衡
        之一般交易情形，買方通常會要求賣方先塗銷不動產之
        抵押權再行過戶，免得過戶後因賣方未清償債務遭受抵
        押權人拍賣之風險，被告丙○○明知僑品公司財務已發
        生困難，卻同意刪除買賣契約第四條有關抵押權應在所
        有權過戶前塗銷之約定，任其買受之系爭不動產仍擔保
        僑品公司等人對於宏碁股份有限公司（下稱宏碁公司）
        之債務，亦顯不合常理。
      (4)另外，被告乙○○與其家人至今仍住於系爭房地，如被
        告等就系爭房地之買賣屬實，何以被告丙○○以1,850
        萬元之高價向被告乙○○買受系爭房地，卻仍任由被告
        乙○○一家人住於此？凡此在在足以證明被告等應係為
        達到規避原告追償目的，藉由虛偽買賣以將系爭房地過
        戶給被告丙○○。
    2.被告主張其係以1,850萬元向被告乙○○買受系爭房地，
      於簽約時給付50萬元定金，於96年6月22日向臺灣中小企
      業銀行（下稱臺灣中小企銀）貸款後，隨即代償被告乙○○之借款餘額9,599,906元，於96年6月27日給付340萬元
      ，並承擔對於宏碁公司之抵押債務500萬元。然查，依宏
      碁公司函覆，僑品公司積欠宏碁公司之貨款為2,271,864
      元，加計計算至97年4月10日止之利息及違約金，總計3,1
      09,348元，並非被告等主張之500萬元。再者，被告等於
      96年5月21日簽立買賣契約書時既約定該筆抵押債務由被
      告丙○○承擔，何以被告丙○○迄未清償分文，任由利息
      及違約金持續累積增加，致其買受系爭房地遭受拍賣之風
      險提高？實與其主張買受系爭房地基於投資立場齟齬；而
      依被告等主張，系爭房地係經由被告乙○○之媳婦許麗蘭
      出售給丙○○，由系爭房地之土地、建物謄本顯示，許麗
      蘭對於該筆抵押債務亦負有連帶清償責任，惟許麗蘭竟也
      未曾要求被告丙○○清償，更與常理有違，益證被告間之
      買賣應屬虛偽不實。
    3.又以被告丙○○向台灣中小企銀貸款960萬元，如以優惠
      利息3％計算，每月應負擔之利息為24,000元，較被告丙○○主張每月自乙○○收取之租金20,000元為高，如被告
      丙○○主張其因有數百萬元，故而投資買受系爭房地，則
      豈有收取之租金較負擔之利息為低，令自己另負擔利息債
      務之理！
    4.被告丙○○之妻許麗月為僑品公司之監察人，丙○○買受
      系爭房地時既知悉被告乙○○提供系爭房地以擔保僑品公
      司對於宏碁公司之貨款債務，豈可能不透過其妻許麗月瞭
      解僑品公司與宏碁公司間債務情況？其妻許麗月豈可能完
      全未告知僑品公司之財務狀況？是被告丙○○主張其不知
      僑品公司之財務狀況，應不足採。
    5.另被告乙○○乃擔任本件借款債務之連帶保證人，核與主
      債務人即僑品公司負同一給付之責，亦即應與橋品公司連
      帶給付原告1,000萬元本金及利息、違約金。而經調取被
      告乙○○之財產資料，被告名下之不動產除系爭房地及僑
      品公司股權外，並無其他財產，至於南區國稅局核發之財
      產歸屬資料記載之台南市○區○○里○○路769巷30弄31
      號房屋，經申請謄本及異動索引發現其所有權人為訴外人
      蘇義隆，為其於77年4月21日買受，且並無由乙○○移轉
      給蘇義隆之登載資料顯示，顯見應是南區國稅局之財產歸
      屬資料記載有誤，而僑品公司又已倒閉，被告乙○○擁有
      之僑品公司股權已無價值可言，準此，即使被告間買賣行
      為並非通謀虛偽，被告乙○○將系爭房地出賣移轉給被告
      丙○○，亦造成債權人即原告之債權難以追償，自有害於
      債權人即原告之債權。
    6.經原告調閱謄本發現，本件連帶保證人乙○○及其媳婦許
      麗蘭名下之不動產，如以之為擔保向許麗蘭任職之臺灣中
      小企銀貸款之不動產，即被告許麗蘭名下坐落在台南市○
      區○○○段1943地號土地及同段15121、15114、15137建
      號建物，與系爭房地，在僑品公司未繳納本件借款之本息
      後，不是信託他人就是出售他人（許麗蘭信託他人之不動
      產，業經鈞院以97年度重訴字第34號判決撤銷在案），而
      未以之為擔保向臺灣中小企銀貸款之不動產，則均無任何
      處分行為，顯見許麗蘭應是藉由職務之便，自行或協助其
      公公乙○○脫產，以規避原告之求償。
    7.鈞院就本件訴訟標地即座落台南市○區○○○段第1754之
      3地號土地及其上建號8750號建物所核定之訴訟金額9,992
      ,300 元，乃係依據土地之公告現值及國稅局就房屋課稅
      之現值為核定，並非依據系爭標的之市價，自難以被告間
      主張之買賣價金18,500,000元為鈞院核定之訴訟金額之二
      倍，即認定被告間買賣為真實。
    8.被告主張自96年5月9日起至6月6日止，僑品公司因經營不
      善退貨之金額總計899,193元，因當時不知宏碁公司是否
      接受退貨，因此亦將此部分列為宏碁公司之債務，故積欠
      之總額為4,008,541元，與前答辯狀所述在被告間簽立買
      賣契約當時共積欠宏碁公司4百萬元左右，並無不符之處
      云云。惟查，被告所提出之進貨退回及折讓明細表，乃係
      其片面制作，由此無法確知宏碁公司是否接受退貨。抑者
      ，即使宏碁公司有接受僑品公司之退貨，但據宏碁公司提
      出僑品公司欠款明細，至96年5月14日止，僑品公司積欠
      之貨款為2,271,864元，加計計算至『97年4月10日』之遲
      延利息及違約金，才共計3,109,348元，並非被告主張渠
      等於『96年5月21日』簽立買賣契約書時即已累計之金額
      ，是被告以此金額加計退貨金額主張被告等簽約時僑品公
      司積欠之債務為4百萬元左右，顯然是張冠李戴。
    9.此外，被告丙○○於97年4月9日提出之答辯狀及97年4月
      2日開庭時，均係主張其與被告乙○○約定買賣價金1,850
      萬元，是由被告丙○○給付定金50萬元、代償乙○○對於
      台灣中小企銀之借款餘額960萬元、於96年6月27日給付34
      0萬元，及承擔對於宏碁公司之第二順位抵押債務『500萬
      元』之總計，在原告要求函查僑品公司對於宏碁公司之貨
      款債務餘額後，被告等始又於97年5月7日提出之答辯狀主
      張主張在簽訂買賣契約書時，積欠宏碁公司之貨款債務為
      4百萬元左右，其前後主張已不一。而在宏碁公司函覆僑
      品公司積欠之債務迄今尚有3,109,348元，被告又改主張
      因有退貨899,193元，積欠之總額為4,008,541元，試圖以
      圓謊，但卻未注意宏碁公司所謂之3,109,348元，是加計
      計算至『97年4月10日』之遲延利息及違約金，並非被告
      主張渠等於『96年5月21日』簽立買賣契約書時即已累計
      之金額，而以被告乙○○為僑品公司之負責人，僑品公司
      積欠宏碁公司多少貨款，其不可能諉為不知，如被告等之
      買賣屬實，豈不可能不在買賣契約約定清楚，由此更證被
      告等之買賣應屬虛偽不實。
    10.被告又主張買賣當時，雙方言明所餘之5百萬價金，在乙○○未能清償宏碁通司欠款並塗銷抵押登記之前，丙○○
      暫不給付，或由丙○○直接向宏碁公司清償，並為塗銷抵
      押權登記，此外並約定如由丙○○直接與宏碁公司會算，
      清償金額與買賣價款不符時，二人互不找補云云。然查，
      依被告提出之買賣契約書第二條第（3）項約定，雙方已
      約明由丙○○承擔系爭房地之抵押債務；再者，如上述，
      據宏碁公司提出僑品公司欠款明細，至96年5月14日止，
      僑品公司積欠之貨款為2,271,864元，即使加計被告主張
      之退貨金額，也才約為300萬元左右，而被告乙○○為僑
      品公司之負責人，僑品公司積欠宏碁公司多少貨款，其不
      可能不知，如由被告丙○○代為清償對於宏碁公司之貨款
      債務，被告乙○○尚得要求丙○○給付近200萬元的價金
      ，而200萬元不是小數目，以被告乙○○之訴訟代理人於
      97年4月2日到庭陳稱乙○○係因急需用錢才將系爭房地賣
      給被告丙○○，豈可能不要求丙○○給付？乙○○竟與丙○○約定如由丙○○與宏碁公司直接會算，清償金額與買
      賣價款不符時，二人互不找補，顯違背常理之至。
    11.另被告主張丙○○迄未清償對於宏碁公司欠款以塗銷抵押
      權，係因原告就本件買賣真實性有爭執，如被告等之買賣
      屬實，其代乙○○清償債務乃天經地義，何須在乎原告之
      質疑？
    12.至被告在97年5月7日提出之證物八租賃契約書，證人甲○○到庭固證述有簽立該契約書，是由吳長老之媳婦許麗雲
      （應是許麗蘭）代表丙○○與其簽訂，且簽約日期即為96
      年6月1日，但由鈞院96年度執全字第2947號執行卷附台南
      市警察局第一分局於『96年10月16日』以南市警一刑字第
      09641329230號函覆說明：「二、經派員前往上址查訪，
      該屋現由甲○○以每月6萬元租金向出租人許麗蘭承租經
      營蜜世界水果專賣廣場，租期自95年11月日迄97年11月4
      日止。三、檢附租賃契約書1份。」可知，台南市警察局
      第一分局依據鈞院之囑託，於96年10月16日至系爭房地查
      訪時，承租人甲○○係告知向許麗蘭承租，且尚提出與許
      麗蘭簽立之租賃契約書，倘在96年6月1日承租人甲○○確
      已改與被告丙○○簽立租賃契約書，何以未提出與丙○○
      簽立之租約，反提出與許麗蘭簽立之租約，由此可證被告
      提出丙○○與甲○○簽立之租賃契約書，顯然是臨訟虛偽
      製作，而證人甲○○亦是為附和被告而為不實證述。更證
      被告間之買賣是虛偽不實。
    13.否認被告於97年9月10日提出之存摺內頁所示金額為被告
      丙○○給付乙○○本件價金之金額。
三、被告則請求駁回原告之訴，並以下列情詞置辯：
  (一)被告丙○○除與被告乙○○共同答辯之內容外，單獨辯稱：
    1.訴外人橋品公司與原告債權債務情形，被告丙○○一概不
      知情。
    2.被告丙○○向乙○○購置系爭房地，原有信託關係存在，
      被告丙○○於購買之前即要求要解除信託關係，再行交屋
      買賣，以保障被告丙○○之權益。
    3.原告以被告丙○○之妻許麗月為訴外人橋品公司之監察人
      為由，誑稱被告丙○○對於原告與訴外人橋品公司之債權
      債務關係一定知情，並以通謀虛偽之字眼形容與乙○○的
      買賣關係，原告在此假設之前提下，把被告丙○○醜化在
      先，後再取其利，被告丙○○假設事先知情訴外人橋品公
      司或乙○○之債務情形，有何理由再做這樁買賣。
    4.原告一切憑空想像，顯有誣告之嫌。
    5.被告丙○○已於96年6月22日向臺灣中小企銀貸款後，隨
      即代償乙○○之借款餘額，於96年6月27日支付340萬元，
      及宏碁公司設定最高限額抵押權500萬元和訂金50萬元（
      買賣雙方已於契約書上載明交付），以上金額共1,850萬
      元。
    6.原告對於貸款申請與房地所有權之移轉有違一般常理之說
      ，被告丙○○對於原告所述不盡認同，原告所述皆基於人
      性黑暗面基礎所假設出來之結果，倘被告丙○○願意承擔
      一切買賣交易之風險，何有不可為之事，況且「常理」並
      非原告所定之準則。
    7.被告丙○○因看好兩岸三通後，房地產有大漲之機會，且
      系爭房地位於市集之地，價值成長空間大，故投資購置此
      房地，起初以租賃為使用之方式，乙○○與被告丙○○在
      交易之時，即表明願意承租的意願，被告丙○○對於已有
      現有房客不必再花時間尋找，馬上就可以收租金，何樂而
      不為。
  (二)被告乙○○於96年5月間一則因生意上亟須現金周轉，一則
    因所有之系爭房地向台灣中小企銀安平分行設定抵押借款
    9,585,095元，每月需償還之本息過高而無力負擔，遂於96
    年5月21日與被告丙○○簽定買賣契約，以18,500,000元之
    價金將系爭房地售予丙○○。
  (三)被告乙○○與丙○○就上開買賣契約之付款方式如下：
    1.先是於96年5月21日依雙方所簽定之買賣簽約第2條第1款
      之約定，於簽約當日丙○○當場給付乙○○現金500,000
      元。
    2.次則在丙○○於96年5月31日完成買賣標的物之所有權移
      轉登記後，即依買賣契約第2條第3款之約定，以系爭買賣
      標的物向台灣中小企銀安平分行設定第一順位抵押借款9,
      600,000元，於96年6月22日獲得該銀行放款至丙○○所有
      在該銀行之第00000000000帳戶中之同時，即將其中9,599
      ,906 元轉帳至乙○○在該銀行中之第00000000000號帳戶
      之中，用以清償乙○○前以買賣標的物向該銀行所設定之
      抵押借款及利息，並塗銷所設定之抵押登記。
    3.96年6月27日丙○○復依買賣契約第2條第2款之約定，將
      3,400,000元現金存入乙○○指定之其在台灣中小企業銀
      行第00000000000號帳戶之內。
    4.如上所述，雙方約定買賣之總價金為18,500,000元，自96
      年5月21日簽約之日起至96年6月27日止，丙○○已給付乙○○價金13,499,906元，餘款5,000,094元部分，則因乙○○曾以系爭房地設定第二順位最高限額抵押權5,000,00
      0元予宏碁公司，作為其經營電腦生意期間給付貨款之擔
      保，簽定買賣契約當時乙○○共積欠宏碁公司4百萬元左
      右，為此買賣雙方言明，所餘之5百萬元價金，在乙○○
      未能清償宏碁欠款並塗銷抵押登記之前，丙○○暫不為給
      付，或者由丙○○直接向宏碁公司會清償該筆抵押欠款（
      包含本金、利息及違約金等），並為塗銷抵押權之登記，
      此外並約定如由丙○○直接與宏碁公司會算，則清償之金
      額如與買賣價金餘款不符時，二人互不找補。
    5.系爭建物在96年6月22日以丙○○之名義向台灣小企銀設
      定抵押借款後，自96年7月份起該銀行即在每月之22日，
      主動自丙○○之第00000000000帳戶中扣款49,021元，以
      為借款之清償。
  (四)系爭房地之賣方乙○○依約將買賣標的物所有權移轉登記至
    買方丙○○之名下，買方丙○○則依約給付賣方乙○○價金
    ，過程完全透明且有跡可查，絕非買賣雙方之通謀虛偽之意
    思表示，是該買賣契約自屬當然有效，原告代位乙○○主張
    系爭買賣契約無效，於法無據應予駁回。
  (五)乙○○以市價18,500,000元出售系爭買賣標的物，並實際獲
    得價金18,500,000元，在乙○○一方來說，其總財產僅係由
    不動產易為動產，總並未減少，總產值並未有任何減少，如
    何能損及原告之債權，故此原告主張依民法第244條第2、4
    項之規定撤銷該買賣行為，亦屬於法無據應予駁回。
  (六)鈞院就本件訴訟標的即系爭房地所核定之訴訟金額為9,992,
    300元，而被告乙○○與丙○○間之買賣價金卻為18,500,00
    0元，已近鈞院所核定之訴訟標的金額之一倍，由此可見被
    告乙○○與丙○○間之買賣確屬真實，否則無必要為如此高
    價之買賣而負擔不必要之高值稅賦有（如土地增值稅及房屋
    契稅等）。
  (七)就系爭房地所設定之第二順位抵押，抵押權人宏碁公司固陳
    報債務人迄今僅積欠其貨款、遲延利息違約金共3,109,348
    元。惟查被告乙○○、丙○○於96年5月21日就系爭房地訂
    定買賣契約時，實不止積欠宏碁公司上開債務，在自96年5
    月9日起至96年6月6日止期間，債務人僑品公司即因經營不
    善欲停止營業，而陸續將貨品退還宏碁公司，其退還之金額
    總計899,193元，惟因當時尚不知宏碁公司是否接受退貨，
    因此將此部分之貨款亦列入積欠宏碁公司之債務，故此認為
    積欠之總額為4,008,541元，此與前答辯狀所述之內容並無
    不符之處。至於丙○○為何迄今尚未將欠款還清以塗銷抵押
    登記，其原因乃在原告就本件買賣之真實性有所爭執，在提
    起本件訴訟之前，即曾向被告二人及承租戶等多方探詢，造
    成買受人丙○○之困擾，也因此暫緩與宏碁公司結清債務免
    生其他意外，而就此遲延也已取得宏碁公司之諒解，併予敘
    明。
  (八)被告丙○○取得系爭房地之所有權後，將二樓租給乙○○居
    住，每月租金20,000元，一樓則租給甲○○經營水果販售生
    意，每月租金60,000元，另每月須補貼業主水電費2,000元
    ，乙○○之租金部分每月以現金給付，甲○○則於96年10月
    9日開具面額62,000元、到期日逐月自96年11月4日起至101
    年5月4日止之支票，共55張交付被告丙○○已為租金之給付
    ，丙○○則將上開支票存入妻子許麗月在台灣中小企業銀行
    第00000000000號帳戶內代收。
  (九)系爭房地向台灣中小企銀安平分行設定抵押借款9,585,095
    元部分，自96年7月至96年12月間每月清償49,021元，97年1
    月份清償52,363元，97年2至4月份每月清償52,487元，上開
    清償之款項每月均自丙○○在台灣中小企業銀行第00000000
    000帳戶存款中自動扣除，由此足徵系爭房地確因丙○○向
    乙○○買受而取得所有權，因此負責繳納抵押貸款之本息。
  (十)丙○○將系爭房地出租每月所獲得之租金有60,000元，用來
    繳納分期之抵押貸款每月最高52,487元，尚屬有餘，是以丙○○確係以投資之心態真實的向乙○○購買系爭土地及建物
    ，當毋庸置疑。
  (十一)系爭房地一樓，由當時所有權人乙○○之信託人許麗蘭，於
    95年11月4日出租給甲○○時，雙方即約定租期自95年11 月
    5日起至97年11月4日止，每月租金為60,000元，是甲○○前
    於鈞院證稱：「租金在96年6月1日前為四萬二千元。」部分
    ，應屬記憶有誤，合先敘明。承租人甲○○承租系爭房屋後
    ，按其習慣依每月應給付之租金簽發面額各為62,000元（含
    水電補貼費用2,000元）之支票24紙，交付出租人乙○○收
    執，乙○○將票據存入其三子吳育琦在台新銀行第000-00-0
    00000-0-00帳戶內代收。96年5月21日乙○○將系爭房屋售
    予丙○○，乃將95年6月份之租金60,000元以現金交付丙○○，95年7、8月份之租金各60,000元，則以轉帳之方式分別
    於96年6月29日及96年8月7日以轉帳及交付客票之方式匯入
    丙○○所有於台灣企銀安平分行第00000000000號帳戶內，
    嗣自96年9月份起，乙○○即將甲○○所交付之租金支票交
    付丙○○，丙○○乃將所有支票交由其妻許麗月在台灣企銀
    台南分行第00000000000之帳戶內代收，許麗月則在上開支
    票兌現後，按月將現金60,000元存入丙○○在台灣企銀安平
    分行第00000000000號之帳戶內，以供貸款銀行扣繳本息。
    綜上系爭房屋租金之來往明細，足徵乙○○與丙○○間就系
    爭房屋之買賣確為真實，
  (十二)證人許麗蘭與被告丙○○二人之陳述，其間略有出入部分，
    說明如下：
    1.系爭房地之買賣價金為1,850萬元部分：許利蘭與丙○○
      就系爭買賣標的物之買賣價金為1,850萬元部分，兩者陳
      述一致。惟對於買賣價金之決定，丙○○所陳稱曾經討價
      還價過，其真意實係指在雙方簽約之前，丙○○曾與系爭
      買賣標的物之所有權人乙○○討論過，俟經考量買賣標的
      物所在位置前面有公園，附近有市場等增值因素，認為買
      賣價金1,850萬元堪稱合理，遂與乙○○之委託人即許麗
      蘭直接敲定願意依此價個格買受，未就買賣價金再為任何
      討論。
    2.為完成系爭買賣標的物所有權之移轉登記，所需之代書費
      、契稅、登記費究由何人支出？許麗蘭證稱由其處理系爭
      買賣標的所有權之移轉登記事宜，所需之代書費、契稅、
      登記費由乙○○支出。丙○○則陳稱上開費用由其所支出
      等語。丙○○就系爭買賣標的物之買賣過程，在辦理所有
      權移轉登記之前，僅給付現金前後共390萬元，除此並無
      其他任何支出，在其認為相關之代書費、契稅、登記費等
      應包含在所給付之390萬元之內，故應為其所支出，惟許
      麗蘭則認為上開費用係自乙○○所收取之390萬元內支出
      ，當然應視為乙○○所支出。其二人之認知雖有上開費用
      究屬買方所支出之價金，或為賣方所收受之價金中支出之
      差異，其乃認知上之差異，惟終究都包含在丙○○交付於
      乙○○之390萬元之內，丙○○或乙○○均未在390萬元之
      外另行備款支出代書費、契稅、登記費等相關費用，應毋
      庸置疑。
    3.系爭房地向台灣中小企銀辦理抵押貸款960萬元，究係何
      人辦理？對於為辦理抵押貸款之申請書係由丙○○所親自
      填寫部分，許麗蘭與丙○○二人說詞一致。丙○○除填妥
      貸款申請書外，尚須親自到台灣中小企銀安平分行完成對
      保手續，始能獲得放款，俟完成對保等手續後，始能將相
      關文件將由時在該銀行任職之許麗蘭代為送件辦理，因此
      許麗蘭證稱該次貸款由其辦理，丙○○則陳稱其親自前往
      銀行辦理，其辦理之過程既有前後段之分，則兩者說詞當
      均係屬實。
    4.丙○○購得系爭買賣標的物後，究與甲○○或其妻子簽約
      出租？丙○○陳稱：與甲○○成立之租約，由其本人與甲○○太太簽立等語，對照證人甲○○於97年6月18日之證
      詞：「（問：丙○○是否曾到你承租地方找你？）答：有
      ，但是我不在他拿契約讓我簽，這個時間是在96年6月1日
      簽約前。」可知丙○○確曾親往承租地方欲與甲○○簽定
      租賃契約，惟因適逢甲○○不在，丙○○與其妻子談妥租
      賃相關事宜。
    5.系爭房地設定第二順位抵押債權500萬元予宏碁公司，在
      系爭訴訟中經鈞院調查結果，截至目前僅積欠宏碁股份有
      限公司3,109,348元，其差價部份，丙○○究有無給付乙○○160萬元？以系爭房地為抵押擔保品所積欠宏碁公司
      之債務，經查明僅積欠3,109,348元後，乙○○確曾要求
      丙○○應給付其間之差價，經協商後丙○○應給付160萬
      元予乙○○，丙○○遂以轉賬之方式，分別於97年6月2日
      、97年7月1日、97年7月14日匯入100萬元、50萬元、10萬
      元至乙○○在台灣中小企業銀行第00000000000號帳戶中
      。至於丙○○在鈞院詢問時，為何為不實之陳述，實係怕
      因此再遭到原告提起不必要之訴訟所致。
    6.丙○○在鈞院訊問時，陳稱其擔任里幹事一職，月薪約55
      ,000 元部分，經查此乃丙○○一時緊張所言，實則根據
      財政部台灣省南區國稅局95年度綜合所得稅各類所得清單
      記載，丙○○所得為1,004,971元，平均每月薪資所得應
      為83,748元。
四、本件經依民事訴訟法第270條第1項第3款規定，整理並協議
    兩造不爭執事項暨簡化爭點為：
  (一)兩造不爭執事項：
    1.訴外人僑品公司於95年10月12日邀同被告乙○○、訴外人
      許順貴及許麗蘭為連帶保證人，向原告借款1,200萬元整
      ，約定借款期間自95年10月17日起至96年10月17日止，借
      款人僑品公司應按期繳付本息；惟僑品公司自96年04月16
      日起即未再繳納本息，仍欠原告1,000萬元整，依授信契
      約之約定，全部債務即視為到期。經原告聲請鈞院發給96
      年度促字第43574號支付命令，業經確定在案。
    2.坐落於台南市○區○○○段1754之3地號、權利範圍全部
      之土地，及同段8750建號（門牌台南市○區○○路271號
      ）權利範圍全部之建物（即系爭房地），原為被告乙○○
      所有，其於91年7月2日將系爭不動產信託登記於其媳婦許
      麗蘭名下；嗣被告乙○○與許麗蘭於96年5月23日塗銷系
      爭不動產之信託登記，被告乙○○於96年月24日與被告丙○○就系爭不動產成立買賣關係，並於96年5月31日將系
      爭不動產所有權移轉登記予被告丙○○。
    3.被告乙○○曾於80年6月13日以系爭不動產設定本金最高
      限額2,100萬元之第一順位抵押權予台灣中小企銀，於96
      年6月21日尚積欠本金9,585,095元，加上計算至96年5月
      22日之利息14,811元，合計9,599,906元。
    4.系爭房地之第一順位抵押權之抵押債務人於96年6月21日
      變更為被告丙○○，被告丙○○於96年6月22日以系爭不
      動產向台灣中小企銀貸款之960萬元，代乙○○還款9,599
      ,906予台灣中小企銀。
    5.被告乙○○曾於91年6月21日為債務人許麗蘭、吳銘德、
      僑品公司以系爭不動產設定本金最高限額500萬元之第二
      順位抵押權予宏碁公司，至96年5月14日止，債務人許麗
      蘭、吳銘德、僑品公司積欠宏碁公司之貨款本金為2,271,
      864元，加上計算至97年4月10日止之遲延利息、違約金，
      總計3,109,348元，迄未清償分文。
    6.被告乙○○為僑品公司之負責人；被告丙○○之配偶許麗
      月為僑品公司之監察人，並為被告乙○○之媳婦許麗蘭的
      胞姐。
    7.被告乙○○與丙○○提出渠等就系爭不動產於96年5月21
      日簽立之買賣契約書，其第二條第（3）項記載：「乙方
      （即被告丙○○）承接該土地房屋之抵押債務共壹仟肆佰
      陸拾萬元正」。
    8.被告乙○○名下除系爭不動產及僑品公司之股權外，並無
      其他財產。
    9.僑品公司目前業已停止營業。
    10.被告乙○○之媳婦許麗蘭於本件買賣契約時任職於台灣中
      小企銀安平分行。
    11.本院96年度執全字第2947號執行卷附台南市警察局第一分
      局於96年10月16日以南市警一刑字第09641329230號函覆
      說明：「二、經派員前往上址查訪，該屋現由甲○○以每
      月6萬元租金向出租人許麗蘭承租經營蜜世界水果專賣廣
      場，租期自95年11月日迄97年11月4日止。三、檢附租賃
      契約書1份。」。
  (二)兩造爭執要點：
    1.被告乙○○與丙○○就系爭不動產成立之買賣關係及所有
      權移轉登記，是否為通謀虛偽而無效？
    2.如被告乙○○與丙○○就系爭不動產成立之買賣關係及所
      有權登記，並非屬於通謀虛偽，是否有害於原告之債權，
      原告得否依據民法第244第2項、第4項規定訴請撤銷被告
      二人間之買賣行為，並塗銷所有權登記？
五、茲就兩造之爭點，析述本院得心證之理由如下：
  (一)按確認法律關係之訴，非原告有即受確認判決之法律上利益
    者，不得提起之，民事訴訟法第247條第1項前段定有明文。
    而所謂即受確認判決之法律上利益，係指法律關係之存在不
    明確，致原告在私法上之地位有受侵害之危險，而此項危險
    得以對於被告之確認判決除去之者而言。原告主張訴外人橋
    品公司於95年10月12日邀同被告乙○○、訴外人許順貴及許
    麗蘭為連帶保證人，向原告借款1,200萬元整，約定借款期
    間自95年10月17日起至96年10月17日止，借款人橋品公司應
    按期繳付本息；惟訴外人橋品公司自96年4月16日起即未再
    繳納本息，仍欠原告1,000萬元整，依授信契約之約定，全
    部債務即視為到期，詎被告乙○○與連帶保證人許麗蘭旋即
    先於96年5月23日將系爭房地之信託登記予以塗銷，復由被
    告乙○○與被告丙○○於同月24日就系爭房地成立買賣關係
    ，並於同月31日完成所有權移轉登記，被告乙○○與被告丙○○二人之通謀虛偽意思表示，致原告對被告乙○○之債權
    無法獲償，為此提起本件確認之訴等情，足認被告二人間就
    系爭房地之買賣關係是否存在，即屬不明確，而致原告在私
    法上之地位有受侵害之危險，且此種不確定之狀態得以本件
    確認判決除去之，揆諸前揭說明，原告就先位聲明部分提起
    本件確認之訴，應認有受確認判決之法律上利益。
  (二)原告主張訴外人橋品公司於95年10月12日邀同被告乙○○、
    訴外人許順貴及許麗蘭為連帶保證人，向原告借款1,200萬
    元整，約定借款期間自95年10月17日起至96年10月17日止，
    借款人橋品公司應按期繳付本息；惟訴外人橋品公司自96年
    4月16日起即未再繳納本息，仍欠原告1,000萬元整，依授信
    契約之約定，全部債務即視為到期，詎被告乙○○與連帶保
    證人許麗蘭旋即先於96年5月23日將系爭房地之信託登記予
    以塗銷，復由被告乙○○與被告丙○○於同月24日就系爭房
    地成立買賣關係，並於同月31日完成所有權移轉登記等情，
    業據提出綜合授信契約、支付命令、支付命令聲請狀、異動
    索引、土地謄本及建物謄本為證，而被告對於上開事實亦不
    爭執，堪信原告此部分之主張為真實。
  (三)按當事人主張有利於己之事實者，就其事實有舉證之責任，
    民事訴訟法第277條前段定有明文。第三人如主張表意人與
    相對人通謀而為虛偽意思表示者，該第三人應負舉證之責，
    最高法院著有48年台上字第29號判例可參。原告主張被告二
    人間就系爭房地之買賣係屬通謀而為虛偽意思表示乙節，既
    為被告所否認，揆諸前開說明，自應由原告對被告二人間就
    系爭房地之買賣係屬通謀而為虛偽意思表示之事實，負舉證
    之責任。經查：
    1.稱買賣者，謂當事人約定一方移轉財產權於他方，他方支
      付價金之契約（民法第345條第1項參照）。本院審酌被告
      辯稱系爭房地價金之給付買受人即被告丙○○於96年5月
      21日訂約時給付50萬元定金，96年6月27日給付340萬元，
      其餘價金則由被告丙○○向台灣中小企銀轉貸，以及宏碁
      公司抵押債權500萬元，由被告丙○○直接與宏碁公司會
      算清償抵押欠款之情，亦即依被告所辯，系爭房地之買受
      人即被告丙○○在96年5月31日受領系爭房地所有權移轉
      登記之時，實際上僅給付50萬元定金，出賣人乙○○卻在
      轉貸事宜尚且未辦妥之前，即先將買賣價格高達1,850萬
      元之系爭房地移轉登記予買受人，又買賣雙方在宏碁公司
      之抵押債權數額究竟為何尚且不明之情況下，即成立系爭
      買賣契約，上開諸情均與常理相違，故被告二人間就系爭
      房地所為之買賣是否屬實，顯非無疑。
    2.又查，系爭房地曾於91年6月21日設定最高限額500萬元之
      第二順位抵押權予宏碁公司，迄今尚未塗銷等情，有建物
      謄本在卷可稽（見本院卷第45頁），而被告就此第二順位
      抵押權如何處理部分，先於97年5月7日答辯狀稱：「買賣
      雙方言明，所餘之5百萬元價金，在乙○○未能清償宏碁
      欠款並塗銷抵押登記之前，丙○○暫不為給付，或者由丙○○直接向宏碁公司會清償該筆抵押欠款（包含本金、利
      息及違約金等），並為塗銷抵押權之登記，此外並約定如
      由丙○○直接與宏碁公司會算，則清償之金額如與買賣價
      金餘款不符時，二人互不找補。」（見本院卷第107頁）
      ，嗣後卻於97年9月10日民事答辯狀改稱：「系爭房地設
      定第二順位抵押債權500萬元予宏碁公司，在系爭訴訟中
      經鈞院調查結果，截至目前僅積欠宏碁股份有限公司3,10
      9,348元，其差價部份，丙○○究有無給付乙○○160萬元
      ？以系爭房地為抵押擔保品所積欠宏碁公司之債務，經查
      明僅積欠3,109,348元後，乙○○確曾要求丙○○應給付
      其間之差價，經協商後丙○○應給付160萬元予乙○○，
      丙○○遂以轉賬之方式，分別於97年6月2日、97年7月1日
      、97年7月14日匯入100萬元、50萬元、10萬元至乙○○在
      台灣中小企業銀行第00000000000號帳戶中。」（見本院
      卷第234頁），本院審酌被告丙○○提出之系爭房地買賣
      契約書第二條第(3)款載明：「乙方（即買受人丙○○）承
      接該土地房屋之抵押債務共壹仟肆佰陸拾萬元正」等語（
      見本院卷第8頁），核與被告嗣後97年9月10日民事答辯狀
      所稱內容不相符合，且被告前後之辯詞亦相互矛盾，更令
      人難信被告間之買賣關係為真實。
    3.再查，本院依民事訴訟法第367條之1訊問被告丙○○本人
      以及以證人身分訊問證人即實際代被告乙○○處理系爭房
      地買賣事宜之許麗蘭，其二人所為之陳述更有下列諸重要
      事項之明顯出入，經與上開認定相核，堪認原告主張被告
      二人間就系爭房地係通謀而為虛偽買賣乙情，洵非無據：
      (1)二人就系爭房地之成交價1,850萬元之決定過程陳述不
        相符合：
        證人許麗蘭證稱：因為附近的房子價格大概就是這樣
          ，我和乙○○都有在場，跟丙○○說這附近房價以系
          爭房屋來看，大約是1850萬元，丙○○沒有意見，所
          以就以此數額成交等語（見本院卷第215頁）。
        被告丙○○陳稱：價格有經過討價還價，賣價與原來
          開價差額多少因時間太久忘記了，但是有跟賣方殺到
          價金等語（見本院卷第219、220頁）。
        經核證人許麗蘭與被告丙○○二人之陳述，就系爭房
          地之成交價1,850萬元之決定過程有無經過討價還價
          之程序明顯不一致，至被告97年9月10日答辯狀固稱
          ：「丙○○所陳稱曾經討價還價過，其真意實係指在
          雙方簽約之前，丙○○曾與系爭買賣標的物之所有權
          人乙○○討論過，二人陳述一致」等語，惟「有無經
          討價還價而將賣價降低」與「有無討論過賣價」顯屬
          不同之概念，被告辯稱二人就系爭房地之成交價1,85
          0萬元之決定過程陳述一致云云，自無可採。
      (2)二人就系爭房地過戶所需代書費、契稅及登記費由何人
        繳納之陳述不相符合：
        證人許麗蘭證稱：上開費用由被告乙○○繳納等語（
          見本院卷第215頁）。
        被告丙○○陳稱：本件代書費及契稅、登記費用，當
          然是我繳的，繳了多少錢我不記得，代書由何人請細
          節部分我不清楚等語（見本院卷第220頁）。
        經核證人許麗蘭與被告丙○○二人之陳述，過戶所需
          代書費、契稅及登記費由何人繳納之陳述明顯不一致
          ，至被告97年9月10日答辯狀固稱：「丙○○就系爭
          買賣標的物之買賣過程，在辦理所有權移轉登記之前
          ，僅給付現金前後共390萬元，除此並無其他任何支
          出，在其認為相關之代書費、契稅、登記費等應包含
          在所給付之390萬元之內」等語，惟依交易常態，買
          賣雙方通常會在買賣價金以外另行約定「代書費、契
          稅、登記費」由何方支付，如買方除價金外不另支付
          其他任何費用，則屬賣方支付相關登記稅費，故證人
          許麗蘭與被告丙○○二人之陳述顯然不同，被告辯稱
          二人就系爭房地過戶所需代書費、契稅及登記費由何
          人繳納陳述一致云云，自無可採。
      (3)二人就系爭房地出租過程陳述不相符合：
        證人許麗蘭證稱：丙○○原來有來台南要跟甲○○打
          契約，但是因為時間談不好，所以沒有簽約，丙○○
          有說讓我當代理人，後來由我與甲○○簽新的租約，
          條件都與原來一樣，租金仍然是一個月陸萬元（見本
          院卷第217頁）。
        被告丙○○陳稱：我有詢問許麗蘭及甲○○租金多少
          錢，原來租金是四萬元，後來我出租的租金是陸萬元
          ，另外尚有貼補水費兩千元。增加租金兩萬元是由其
          與甲○○洽談，與甲○○新成立之租約由其和甲○○
          的太太簽立。那天沒有遇到甲○○，所以由其與甲○○的太太簽新的租約等語（見本院卷第223、224頁）
          。
        經核證人許麗蘭與被告丙○○二人之陳述，就系爭房
          地出租過程，包括增加兩萬元租金是何人洽談，以及
          被告丙○○與甲○○新租約係何人所簽立部分，均明
          顯不一致。
      (4)二人就系爭房地第二順位抵押權債權被告丙○○是否再
        給付差額160萬元陳述不相符合：
        證人許麗蘭證稱：有向丙○○再請求給付160萬元，
          是用轉帳方式給付，是在六月底七月初左右，分三次
          ，依次先給100萬元、50萬元及10萬元等語（見本院
          卷第217頁）。
        被告丙○○陳稱：迄今沒有就價金差額500萬元再為
          任何付款等語（見本院卷第223頁）。
        經核證人許麗蘭與被告丙○○二人之陳述，就系爭房
          地第二順位抵押權債權被告丙○○是否再給付差額16
          0萬元明顯不一致，至被告97年9月10日答辯狀固稱：
          「丙○○在鈞院詢問時，為何為不實之陳述，實係怕
          因此再遭到原告提起不必要之訴訟所致」云云，顯屬
          無稽，自無可採。
      (5)依上所述，被告丙○○與證人許麗蘭就系爭房地之成交
        價1,850萬元之決定過程、系爭房地過戶所需代書費、
        契稅及登記費由何人繳納、系爭房地出租過程、系爭房
        地第二順位抵押權債權被告丙○○是否再給付差額160
        萬元等重要事項，均有上述明顯之出入，經與上開第1.
        、2.點之認定相核，自堪認原告主張被告二人間就系爭
        房地係通謀而為虛偽買賣乙情，洵非無據
  (四)按表意人與相對人通謀而為虛偽意思表示者，其意思表示無
    效，民法第87條第1項前段定有明文。因此，原告主張被告
    被告乙○○、丙○○二人就系爭房地所為之買賣行為係屬通
    謀虛偽意思表示，應為無效乙情，要屬可信，故原告先位訴
    請確認被告乙○○、丙○○二人就系爭房地之買賣契約關係
    不存在，自屬有據。
  (五)末按債務人怠於行使其權利時，債權人因保全債權，得以自
    己之名義，行使其權利，民法第242條前段有明文規定。被
    告乙○○與被告丙○○間就系爭房地之買賣既係通謀而為虛
    偽之意思表示，可認其債權行為及物權行為均不存在，因此
    被告乙○○依民法第767條之規定，自得請求被告丙○○塗
    銷系爭房地之所有權移轉登記，而原告為被告乙○○之債權
    人，因被告乙○○怠於行使上開權利，則原告先位依民法第
    242條前段規定，代位請求被告丙○○塗銷系爭房地之所有
    權移轉登記，為有理由，應予准許。
六、本件事證已臻明確，兩造其餘主張及攻擊防禦方法，核與判
    決結果不生影響，爰不一一論述。又原告先位之訴既獲勝訴
    之判決，本院自毋庸就其備位之訴再為審酌，併此敘明。
七、另按法院為終局判決時，應依職權為訴訟費用之裁判，民事
    訴訟法第87條第1項定有明文，參酌同法第91條第1項規定法
    院未於訴訟費用之裁判確定其費用額者，第一審受訴法院於
    該裁判有執行力後，應依聲請以裁定確定之之立法意旨，法
    院於終局判決時可一併確定其費用額為原則，僅未一併確定
    費用額時，始例外於判決有執行力後，依聲請確定之。故本
    院自得於本件判決時，一併確定兩造應負擔之訴訟費用額。
    本件訴訟費用額為裁判費100,570元（即裁判費100,000元及
    證人旅費570元，惟證人旅費570元為被告先行墊付，併予敘
    明），爰確定如主文第3項所示。
八、結論：原告之訴為有理由，依民事訴訟法第78條、第85條第
    1項前段、第87條第1項，判決如主文。
中    華    民    國    97    年    10    月    15    日
                  民事第三庭    法  官  林福來
以上正本係照原本作成
如對本判決上訴，須於判決送達後20日內向本院提出上訴狀
中    華    民    國    97    年    10    月    15    日
                                書記官  吳俊達


司法院資訊處製作；財團法人民間司法改革基金會備份。
